ACORDAO-COMPLETO-2390609

ACÓRDÃO 1802/2020 ATA 5/2020 - PRIMEIRA CÂMARA

VISTOS, relatados e discutidos estes autos de processo de aposentadoria de servidora da Superintendência Estadual do Instituto Nacional do Seguro Social (INSS) em Fortaleza/CE, 
ACORDAM os Ministros do Tribunal de Contas da União, reunidos em sessão da Primeira Câmara, diante das razões exposta pelo relator e com fundamento na Constituição Federal, art. 71, III e IX, e na Lei 8.443/1992, arts. 1º, V, e 39, II, em:
9.1. considerar ilegal a presente alteração de fundamento legal de aposentadoria e a ela negar registro;
9.2. dispensar a devolução dos valores indevidamente recebidos de boa-fé, nos termos do Enunciado 106 da Súmula de Jurisprudência deste Tribunal;
9.3. determinar à Superintendência do INSS em Fortaleza/CE que adote as seguintes providências, sob pena de responsabilidade solidária da autoridade administrativa omissa:
9.3.1. dê ciência do inteiro teor desta decisão à sra. Shyrlene Rangel de Oliveira no prazo de quinze dias e junte a estes autos o comprovante de notificação nos quinze dias subsequentes;
9.3.2. suspenda os pagamentos efetuados com base no ato ora impugnado no prazo de quinze dias;
9.4. determinar à Secretaria de Fiscalização de Pessoal que corrija o nome da interessada no formulário Sisac.

PESSOAL. APOSENTADORIA. QUINTOS E FG, PAGOS CUMULATIVAMENTE NOS PROVENTOS.

Primeira Câmara

Superintendência Estadual do INSS - FORTALEZA/CE - INSS/MPS.

3. Interessados/Responsáveis:
3.1. Interessado: Shyrlene Rangel de Oliveira (XXX.668.633-XX).

13.1. Ministros presentes: Bruno Dantas (na Presidência), Benjamin Zymler (Relator) e Vital do Rêgo.
13.2. Ministro-Substituto convocado: André Luís de Carvalho.
13.3. Ministros-Substitutos presentes: Augusto Sherman Cavalcanti e Weder de Oliveira.

BENJAMIN ZYMLER

Adoto como relatório a bem-lançada instrução a cargo da Secretaria de Fiscalização de Pessoal (Sefip) , com a qual manifestou sua anuência o representante do Ministério Público junto ao Tribunal de Contas da União (MPTCU) :
“INTRODUÇÃO
Trata-se de ato de alteração de aposentadoria de Shyelene Rangel de Oliveira, ex-servidora da Superintendência Estadual do INSS em Fortaleza/CE.
O ato foi submetido, para fim de registro, à apreciação do Tribunal de Contas da União (TCU) , de acordo com o art. 71, inciso III, da Constituição Federal. O cadastramento e a disponibilização ao TCU ocorreram por intermédio do Sistema de Apreciação e Registro de Atos de Admissão e Concessões, na forma dos arts. 2º, caput e incisos I a VI, e 4º, caput, da Instrução Normativa - TCU 78/2018.
HISTÓRICO
Análise preliminar identificou o pagamento cumulativo de quintos com parcela de função gratificada (FGR) e Gratificação de Atividade pelo Desempenho de Função (GADF) .
Diante disso e considerando que o ato foi submetido a exame do TCU há mais de 5 anos, foi promovida a oitiva da interessada, nos termos do Acórdão 587/2011-TCU-Plenário, de relatoria do Ministro Valmir Campelo (peças 4-5) . Em sua defesa, a inativa encaminhou as alegações acostadas à peça 7.
EXAME TÉCNICO
Exame do contracheque atual da interessada (peça 8) revela o pagamento cumulativo de quintos com parcela de Função Gratificada (FGR) e Gratificação de Atividade pelo Desempenho de Função (GADF) . 
Segundo firme jurisprudência deste Tribunal, o pagamento cumulativo da vantagem de quintos com FGR ou GADF é ilegal, por caracterizar pagamento em duplicidade, uma vez que no cálculo do valor dos quintos já se encontra contemplada aquela vantagem. Essa matéria é objeto do Enunciado 280 da Súmula de Jurisprudência do TCU:
É ilegal o ato de concessão que inclui no cálculo dos proventos a percepção cumulativa de quintos com a Gratificação de Atividade pelo Desempenho de Função (GADF) decorrente de funções que não preveem opção pelo cargo efetivo, a exemplo da Função Gratificada (FG) e da Gratificação de Representação de Gabinete (GRG) . 
Instada a se manifestar, a inativa alegou que o Acórdão 814/2005-TCU-Primeira Câmara, de relatoria do Ministro Marcos Vinicios Vilaça, em seu item 9.2, teria referendado a percepção cumulativa das rubricas impugnadas. 
O item 9.2 do referido decisum assim dispõe:
9.2. informar aos órgãos e entidades mencionados nos subitens supra que os servidores inativos e instituidores de pensões, relacionados acima, que porventura já tiveram seus atos concessórios julgados legais e registrados por este Tribunal, consignado, cumulativamente, a GADF, VPNI, oriunda de parcelas de ‘décimos ou quintos’ e vencimento de FG ou similares, excepcionalmente, podem continuar percebendo a vantagem impugnada nestes autos, bem assim aqueles que já tiveram seus atos julgados ilegais e negado o registro em face da inclusão, nos proventos, das mencionadas vantagens, mas estando suspensa a deliberação que apreciou o ato por causa de recurso interposto, com efeito suspensivo, pendente de apreciação por esta Corte de Contas ou por haver decisão judicial, posterior à apreciação do ato, obstando que o julgado deste Tribunal acerca do ato produza todos seus efeitos, alertando-os que, no tocante aos julgados ilegais, a suspensão do pagamento da mencionada vantagem deve ocorrer tão logo os motivos que suspendem a eficácia dos julgados dos atos não mais persistam
Diante disso, cabe analisar o histórico da concessão de aposentadoria da interessada. A Sra. Shyelene Rangel de Oliveira teve seu ato inicial de aposentadoria analisado no âmbito do TC Processo 018.567/1995-9. O ato fora inicialmente julgado ilegal pelo Acórdão 1835/2004-TCU-Primeira Câmara, relatado pelo Ministro Augusto Sherman, em 27 de julho de 2004, em razão da percepção indevida de parcela referente à URP. Em 1/8/2006, foi prolatado novo Acórdão 2133/2006-TCU-Primeira Câmara, relator Ministro Augusto Nardes) que considerou legal o referido ato, que não consignava percepção de quintos.  
O primeiro ato de alteração da inativa, que incluiu a vantagem relativa a quintos em seus proventos, foi julgado ilegal mediante o Acórdão 2800/2004-TCU-Primeira Câmara, relatado pelo Ministro Augusto Sherman em 9/11/2004 (TC Processo 001.125/1996-6) . 
Assim, nota-se que a servidora não se enquadra na situação excepcional tratada no item 9.2 do Acórdão 814/2005-TCU-Primeira Câmara, pelo que não merecem prosperar as alegações da defesa.
CONCLUSÃO
Em razão do exposto, tendo em vista o pagamento indevido de quintos com FGR e GADF, cabe considerar ilegal e recusar o registro do ato de alteração de aposentadoria em epígrafe. 
 PROPOSTA DE ENCAMINHAMENTO
Ante o exposto, conforme o preceituado no artigo 71, inciso III, da Constituição Federal de 1.988; c/c os artigos. 1º, inciso V, e 39, inciso II, da Lei 8.443/92, c/c os artigos 1º, inciso VIII, 260, § 1º, do Regimento Interno/TCU, e tomando por base as informações prestadas pelo órgão de controle interno e as verificações feitas pela unidade técnica, na forma prevista no artigo 260, caput, do Regimento Interno-TCU, propõe-se: 
considerar ilegal e recusar o registro do ato alteração de aposentadoria de Shyelene Rangel de Oliveira (CPF XXX.668.633-XX) ;
dispensar o ressarcimento das quantias indevidamente recebidas de boa-fé, consoante o disposto no Enunciado 106 da Súmula de Jurisprudência do TCU; 
determinar à Superintendência Estadual do INSS em Fortaleza/CE que:
1.1. faça cessar os pagamentos decorrentes do ato impugnado, comunicando ao TCU, no prazo de quinze dias, as providências adotadas, nos termos dos art. 262, caput, do Regimento Interno do TCU;
1.2. cadastre no Sistema e-Pessoal, no prazo de 30 dias, com fulcro no art. 19, § 3º, da IN TCU 78/2018, novo ato de aposentadoria da interessada escoimado da irregularidade verificada nos autos;
1.3. informe à interessada o teor do acórdão que for prolatado, encaminhando ao TCU, no prazo de trinta dias, comprovante da data de sua ciência, nos termos do art. 4º, § 3º, da Resolução - TCU 170/2004, alertando-a de que o efeito suspensivo proveniente de eventual interposição de recurso não a exime da devolução dos valores indevidamente percebidos após a notificação, em caso de não provimento desse recurso.”
É o relatório.

não há

Procurador Sergio Ricardo Costa Caribé.

PESSOAL. APOSENTADORIA. PAGAMENTO CUMULATIVO DE QUINTOS E FG, ACRESCIDA DE GADF. IMPOSSIBILIDADE. ILEGALIDADE E NEGATIVA DE REGISTRO. SUBITEM 9.2. DO ACÓRDÃO 814/2005-1ª CÂMARA. NÃO APLICAÇÃO AO CASO CONCRETO. ILEGALIDADE E NEGATIVA DE REGISTRO. ENUNCIADO 106. DETERMINAÇÕES.

APOSENTADORIA (APOS)

Secretaria de Fiscalização de Pessoal (SEFIP).

Aprecia-se, neste processo, o segundo ato de alteração de aposentadoria da servidora Shyrlene Rangel de Oliveira, ocupante do cargo de Agente Administrativo, com vigência a partir de 7/4/1995 (data da concessão inicial) .
2. De início, observo que o nome da interessada está grafado de forma incorreta no formulário Sisac, a saber “Shyelene Rangel de Oliveira” em vez de “Shyrlene Rangel de Oliveira”. Dessarte, deve-se determinar à Sefip que proceda à devida correção.
3. A servidora teve seu ato inicial de aposentadoria considerado ilegal (número de controle   10803408-04-1995-000097-9) pelo Acórdão 1835/2004-TCU-Primeira Câmara, proferido nos autos do TC Processo 018.567/1995-9
4. Posteriormente, esse ato foi registrado em razão do Acórdão 2133/2006-TCU-Primeira Câmara, mas dele não constava a vantagem dos “quintos” ou a Função Gratificada (FG) . O formulário fazia menção apenas à vantagem prevista no art. 192 da Lei 8.112/1990.
5. Seu primeiro ato de alteração, para a substituição da vantagem prevista no art. 192 da Lei 8.112/1990 pela vantagem dos “quintos”, foi considerado ilegal pelo Acórdão 2800/2004-TCU-Primeira Câmara, em razão do pagamento da URP de 26,05%.
6. Já o ato de alteração de fundamento legal de que cuida este processo tem por objetivo a inclusão das vantagens FG e GADF (Gratificação de Atividade pelo Desempenho de Função) .
7. A despeito de constar do formulário Sisac menção à URP, é de registrar que tal pagamento não mais existe.
8. Assim, o que se discute no processo é tão-somente o pagamento cumulativo de “quintos” com FG e GADF.
9. Assiste razão aos pareceres quando pugnam pela ilegalidade da concessão ora em exame.
10. O art. 193 da Lei 8.112/1990 é cristalino quando veda o pagamento de “quintos”, disciplinado no art. 62 dessa lei, juntamente com a gratificação de função ou a remuneração do cargo em comissão:
“Art. 193. O servidor que tiver exercido função de direção, chefia, assessoramento, assistência ou cargo em comissão, por período de 5 (cinco) anos consecutivos, ou 10 (dez) anos interpolados, poderá aposentar-se com a gratificação da função ou remuneração do cargo em comissão, de maior valor, desde que exercido por um período mínimo de 2 (dois) anos.                  
..................................................................................................................................................
§ 2° A aplicação do disposto neste artigo exclui as vantagens previstas no art. 192, bem como a incorporação de que trata o art. 62, ressalvado o direito de opção.”
11. Ressalte-se que a GADF já está incluída na base de cálculo dos “quintos”, razão pela qual também não se admite seu pagamento juntamente com aquela vantagem, sob pena de ocorrer bis in idem. Assim, ou bem o inativo recebe FG acrescida da GADF ou recebe os “quintos”, uma vez que o § 2º do art. 193 da Lei 8.112/1990 vedou a concessão da vantagem ali prevista com aquela disciplinada no art. 62 da mesma lei.
12. Em sua oitiva a interessada defende que sua situação particular estaria resguardada pelo subitem 9.2. do Acórdão 814/2005-TCU-Primeira Câmara (rel. Ministro Marcos Vilaça) , de seguinte teor (grifos acrescidos) :
9.2. informar aos órgãos e entidades mencionados nos subitens supra que os servidores inativos e instituidores de pensões, relacionados acima, que porventura já tiveram seus atos concessórios julgados legais e registrados por este Tribunal, consignado, cumulativamente, a GADF, VPNI, oriunda de parcelas de “décimos ou quintos” e vencimento de FG ou similares, excepcionalmente, podem continuar percebendo a vantagem impugnada nestes autos, bem assim aqueles que já tiveram seus atos julgados ilegais e negado o registro em face da inclusão, nos proventos, das mencionadas vantagens, mas estando suspensa a deliberação que apreciou o ato por causa de recurso interposto, com efeito suspensivo, pendente de apreciação por esta Corte de Contas ou por haver decisão judicial, posterior à apreciação do ato, obstando que o julgado deste Tribunal acerca do ato produza todos seus efeitos, alertando-os que, no tocante aos julgados ilegais, a suspensão do pagamento da mencionada vantagem deve ocorrer tão logo os motivos que suspendem a eficácia dos julgados dos atos não mais persistam;
13. Bem se vê que o subitem 9.2 do Acórdão 814/2005-TCU-Primeira Câmara teve por objetivo resguardar a segurança jurídica dos servidores inativos que já tivessem seu respectivo ato de aposentadoria registrado, o que não era o caso da sra. Shyrlene Rangel Oliveira. Isso porque apenas em 2006 teve sua aposentadoria inicial registrada, sendo certo que o formulário Sisac encaminhado não fazia menção ao pagamento cumulativo de “quintos” com FG e GADF.
14. Assim sendo, em linha de concordância com os pareceres, deve a presente concessão ser considerada ilegal.
Diante do exposto, VOTO por que o Tribunal adote a deliberação que ora submeto a este colegiado.
TCU, Sala das Sessões Ministro Luciano Brandão Alves de Souza, em 3 de março de 2020.
BENJAMIN ZYMLER 
Relator